最高法院刑事判決　　　　　　　　　　　　　　　九十三年度台上字第一六四六號
　　上　訴　人　甲○○
右上訴人因殺人案件，不服台灣高等法院中華民國九十二年十二月十八日第二審判決
（九十二年度少連上重訴字第二號，起訴案號：台灣基隆地方法院檢察署九十二年度
偵字第七七一號），提起上訴，本院判決如左：
    主  文
原判決撤銷，發回台灣高等法院。
    理  由
本件原判決認定上訴人甲○○之妻莊瑞美於數年前因瓦斯氣爆受傷，致身體疼痛，行
動遲緩，性情乖張，經常無故辱罵上訴人，復以上訴人長期失業，生活困頓，雙方頻
生爭執；莊瑞美甚至將上訴人及其子鄭○豪（民國八十六年九月三十日出生）趕出家
門，上訴人因而心生怨懟。九十二年二月二十三日許，莊瑞美又因細故與上訴人爭吵
，再將上訴人及鄭○豪趕出家門，父子在外露宿整夜。其間上訴人詢問鄭○豪：媽媽
趕我們出來，你要跟爸爸或媽媽？鄭○豪答稱要跟媽媽，上訴人聞之更形惱怒，乃萌
殺意，於翌（二十四）日上午十時許偕同鄭○豪返回基隆市○○區○○路五十七號二
樓住處，先飲用蒸餾米酒半瓶，見莊瑞美、鄭○豪因服用鎮定劑（係莊瑞美控制身體
疼痛長期使用之藥物）後，躺在客廳地毯上熟睡，認時機已到，遂基於殺人之概括犯
意，取出大、小枕頭三副，以雙手猛力按壓莊瑞美之頭臉部，欲予悶死，持續約二十
分鐘後，上訴人認莊瑞美已氣絕，將枕頭丟棄一旁，此時忽見莊瑞美喘氣一口，上訴
人為遂行其殺意，隨即取出預先以毛巾包裹之水果刀一把，朝莊瑞美胸腹部接續猛刺
九刀，其中三刀深達十二公分、十三公分、十四公分，穿越肋骨至右心室、左下肺葉
，造成莊瑞美多發性胸、腹部單面刃銳器刺割創，致心包膜填塞及左側血胸出血性休
克死亡。上訴人復持同一把刀子，朝鄭○豪胸部猛刺一刀，穿越胸骨，刺穿心包膜至
肝葉約一公分處，致鄭○豪腹腔和心包膜腔出血，出血性休克死亡。上訴人行凶後，
於同日十時二十分至十一時十一分間打電話予其母親林素蓮及胞姊林秒雲，聲稱下輩
子再作母子等語，林素蓮、林秒雲生疑，通知警方到場處理。迨同日十二時四十五分
許，警方及消防人員破門進入其住處，發現莊瑞美、鄭○豪已無氣息，欲搬動鄭○豪
時，上訴人突然起身阻止，經警消人員合力制伏等情。爰維持第一審諭知上訴人連續
對兒童犯殺人罪罪刑，駁回其於第二審之上訴。固非無見。
惟查：(一)憲法第十六條規定人民有訴訟之權，乃人民在司法上之受益權，包括由法定
組織之法院依法定程序而受公平審判之權利。少年事件處理法為保障少年健全之自我
成長，調整其成長環境，並矯治其性格，特於同法第二章明定少年法院之組織，其第
五條第一項、第二項規定：「直轄市設少年法院，其他縣（市）得視其地理環境及案
件多寡分別設少年法院。」「尚未設少年法院地區，於地方法院設少年法庭；但得視
實際情形，其職務由地方法院原編制內人員兼任，依本法執行之。」同條第三項並規
定：「高等法院及其分院設少年法庭。」復於第七條第一項規定：「少年法院庭長及
法官除須具有一般之資格外，應遴選具有少年保護之學識、經驗及熱忱者充之。」足
見少年法院（庭）係法定特設之專業性法院，依同法第一條之一規定，處理少年保護
事件及少年刑事案件。又鑑於少年及兒童為被害人時，輒須到庭作證或陳述意見，為
顧及其身心未臻成熟，保護其人格之健全發展，同法第六十八條規定：「左列刑事案
件，應由少年法院管轄︰一、對兒童及少年有違反兒童福利法或少年福利法之行為，
並觸犯刑罰法律之刑事案件。二、對兒童及少年犯兒童及少年性交易防制條例刑事案
件。」故此等刑事案件，亦應由少年法院（庭）審判，始足以保護少年，並符憲法保
障人民訴訟基本權之旨。所謂審判，當指審理及裁判而言；如非由法定組織之少年法
院（庭）審理及裁判，即有刑事訴訟法第三百七十九條第一款所定判決之法院組織不
合法之當然違背法令。本件原判決認定被害人鄭○豪係八十六年九月三十日出生，於
被害時為未滿十二歲之兒童，上訴人於前開時地，持刀予以殺害。如果無訛，則上訴
人除違反行為時兒童福利法第二十六條第十四款（即九十二年五月八日制定公布之兒
童及少年福利法第三十條第十四款）任何人不得對兒童及少年犯罪之規定外，並觸犯
刑法第二百七十一條第一項之殺人罪，屬少年事件處理法第六十八條第一款所列之刑
事案件，應由少年法院（庭）審理判決，方為合法。而基隆地區尚未設置少年法院，
應以台灣基隆地方法院少年法庭及台灣高等法院少年法庭，為管轄之第一審、第二審
法院，乃本件第一審法院由「台灣基隆地方法院刑事刑二庭」進行審判程序（見第一
審卷第八十二頁），卻以「台灣基隆地方法院少年法庭」為判決；案經上訴，原審亦
係「台灣高等法院刑事第七庭」進行審判程序（見原審卷第六十二頁），而以「台灣
高等法院少年法庭」為判決，不但其審理之法院組織不合法，按諸上開說明，其判決
當然違背法令，且判決之法院並非參與審理之法院，尤有違誤，無可維持。(二)九十一
年二月八日修正公布之刑事訴訟法，由職權主義之訴訟制度改為改良式當事人進行主
義，確立檢察官就被告犯罪事實應負提出證據及說服之實質舉證責任，暨當事人就調
查證據有主導權等原則。而為加強當事人進行主義之色彩，建構以當事人間攻擊、防
禦為主軸之公平法院，刑事訴訟法復於九十二年二月六日修正公布，調整審判期日進
行之順序。修正先前關於檢察官陳述起訴要旨後，審判長應就被訴事實訊問被告之規
定，改列於同法第二百八十八條第三項，明定除簡式審判程序案件外，審判長就被告
被訴事實為訊問者，應於調查證據程序之最後行之，以符改良式當事人進行主義之修
法精神。此項被訴事實之訊問，依刑事訴訟法第三百六十四條規定，亦為第二審之審
判所準用，乃事實審法院必須踐行之法定程序之一，旨在使被告有辯明犯罪嫌疑之機
會，及陳述有利於己之事實，屬被告行使防禦權最重要之一環。倘審判長於調查證據
程序完畢後，疏未就被告之被訴事實予以訊問，無異剝奪其防禦權之行使，抑且有害
於公平審判及程序正義，其本此有瑕疵之審判程序所為之判決，自有判決不適用法則
之違背法令。經核原審審判筆錄之記載，原審審判長於調查證據程序完畢後，對於被
告之被訴事實，予以疏略，未加訊問，即進行科刑資料之調查、命就事實及法律為辯
論，暨最後詢問上訴人有無陳述後，逕行宣示辯論終結，遽為判決（見原審卷第五十
四頁至第六十一頁），揆之上開說明，亦有不合。再，本件第一審法院判決後，依職
權逕送原審法院審判；上訴人亦不服第一審法院之判決，於法定期間內提起上訴（見
原審卷第三十頁）。但原審審判期日，審判長依刑事訴訟法第九十四條訊問上訴人及
告知同法第九十五條規定之事項後，並問：「對於原審法院依職權替你提起上訴，有
何意見？」即繼之為調查證據程序，未依同法第三百六十五條之規定，先命上訴人陳
述上訴之要旨，有悖言詞審理之原則，復無以確定上訴之審判範圍，同嫌欠洽。(三)採
為判決基礎之證據資料，必須顯現於審判庭，踐行直接調查證據之程序者，始與直接
審理主義相符。原判決採憑扣案之水果刀，為不利於上訴人之證據；但稽之原審審判
筆錄所載，原審審判長於審判期日，未依刑事訴訟法第一百六十四條第一項規定，將
該水果刀提示當事人及辯護人，使其辨認，僅以提示「扣押物品清單」，以代證物之
直接調查（見原審卷第六十頁），併有應於審判期日調查之證據而未予調查之可議。
上訴意旨指摘原判決違背法令，尚非全無理由，應認有撤銷發回更審之原因。
據上論結，應依刑事訴訟法第三百九十七條、第四百零一條，判決如主文。
中　　　華　　　民　　　國　　九十三　　年　　　三　　　月　　三十一　　日
                              最高法院刑事第四庭
                                  審判長法官  紀　俊　乾
                                        法官  黃　正　興
                                        法官  劉　介　民
                                        法官  陳　東　誥
                                        法官  吳　昆　仁
      右正本證明與原本無異
                                              書  記  官
中　　　華　　　民　　　國　　九十三　　年　　　四　　　月　　　五　　　日
                                                                        Ａ
